【裁判字號】    99,家事聲,18
【裁判日期】    990824
【裁判案由】    聲明異議
【裁判全文】
臺灣高雄地方法院民事裁定            99年度家事聲字第18號
聲明異議人  甲○○
相  對  人  財團法人法律扶助基金會
法定代理人  吳景芳
非訟代理人  乙○○
上列聲明異議人因確定訴訟費用事件，異議人對於民國99年5 月
31日本院司法事務官所為99年度司家聲字第249 號裁定聲明異議
，本院裁定如下：
    主  文
異議駁回。
    理  由
一、聲明異議意旨略以：緣聲明異議人甲○○之配偶甘莉梅前向
    本院對異議人提起履行同居之訴訟，經本院以95年度婚字第
    1167號判決異議人敗訴，訴訟費用則由異議人與甘莉梅各負
    擔1/2 ，嗣異議人不服提起上訴並於第二審提起離婚之反訴
    ，經台灣高等法院高雄分院以96年度家上字第9 號判決上訴
    駁回併異議人所提反訴駁回，第二審訴訟費用（含本、反訴
    ）則均由異議人負擔，異議人不服復提起上訴，經最高法院
    以97年度台上字第274 號裁定駁回上訴而全案確定。而依上
    揭歷審法院判決結果，異議人應負擔第一審訴訟費用1/2 及
    第二審全部訴訟費用，而甘莉梅固經相對人准予法律扶助，
    並指派律師代理訴訟，惟我國法律並未硬性規定當事人需聘
    請律師進行訴訟，且本件僅係履行同居及離婚之訴訟，甘莉
    梅應可自行陳述事實即可，並無需聘請律師擔任訴訟代理人
    之必要，原裁定未予詳查，卻依相對人之聲請，命異議人負
    擔如附表所示之律師酬金合計新台幣（下同）55,000元（下
    稱系爭律師酬金），自有未洽，異議人爰依法提出異議（異
    議人誤載為提起抗告），請求廢棄原裁定等語。
二、相對人之答辯：本件異議人與甘莉梅間之履行同居及離婚訴
    訟，經甘莉梅向本會所屬高雄分會申請第一審及第二審本、
    反訴之法律扶助，經高雄分會審查委員會審議結果，認定甘
    莉梅在資力及案情部分均符合法律扶助之標準，故准予全部
    扶助並指派律師進行扶助事宜，相對人因而支出系爭律師酬
    金（其中第二審離婚反訴部分之律師酬金新台幣2,000 元，
    原裁定計算書漏未記載），而甘莉梅為印尼國人民，且異議
    人於第二、三審均有委任律師，異議人又於第二審提起離婚
    之反訴，該訴訟又歷經三審爭訟始告確定，是異議人主張甘
    莉梅可自行陳述事實即可，而無需聘請律師擔任訴訟代理人
    之必要等語，自無理由。綜上，相對人因准予甘莉梅之法律
    扶助，而支出系爭律師酬金，依據法律扶助法第35條規定，
    自得請求應負擔訴訟費用之異議人歸還，並向法院聲請確定
    訴訟費用額，是本件聲明異議並無理由，請予駁回等語。
三、按法扶會與其所屬分會辦理業務內容各異，其中律師酬金及
    其他費用之預支、給付酌減、取消、返還、分擔或負擔之審
    議及執行屬於分會之辦理事項，法律扶助法第10條、第11條
    定有明文。惟法扶會僅登記為單一法人，其所屬分會並無各
    別登記為法人，是以關於法扶會之權利義務之負擔或行使，
    應由權利主體之法扶會為之。且上開法扶會及其所屬分會辦
    理業務之規定，僅係同一法人內部各機關之事務分配規定，
    尚不影響法扶會以其名義聲請法院確定訴訟費用。而本件確
    定訴訟費用額事件，係由財團法人法律扶助基金會即相對人
    以其名義提出聲請，有相對人提出之民事聲請確定訴訟費用
    額狀、法人登記證書各1 份在卷可參（見原審卷第2 頁）。
    足認抗告人僅登記為單一法人，且其所屬分會並無法人人格
    ，僅為其內部機關，是依上揭說明，相對人以其名義聲請確
    定訴訟費用額，於法並無違背，合先敘明。
四、次按分會就扶助事件所支出之酬金及必要費用，視為訴訟費
    用之一部。因法律扶助而由分會支出之酬金及必要費用，得
    向負擔訴訟費用之他造請求。分會得對於負擔訴訟費用之他
    造，請求歸還其支出之酬金及必要費用。分會得據受扶助人
    有執行力之執行名義，聲請確定訴訟費用額及強制執行。分
    會依第3 項規定所收取之酬金及必要費用，抵充受扶助人應
    分擔、負擔或返還之酬金及必要費用，法律扶助法第35條定
    有明文。又上揭法條所指之律師酬金，並非以民事第三審之
    律師酬金，或法院為受扶助人選任律師為其訴訟代理人致支
    出之律師酬金為限，始得視為訴訟費用之一部，此觀該條之
    立法理由特別詳述「為簡化基金會之求償程序，參酌民事訴
    訟法第114 條之精神，明定分會就扶助事件所支出之酬金及
    必要費用，視為訴訟費用之一部」甚明。
五、經查，本件異議人之配偶甘莉梅前向本院對異議人提起履行
    同居之訴訟，經本院以95年度婚字第1167號判決異議人敗訴
    ，訴訟費用則由異議人與甘莉梅各負擔1/2 ，嗣異議人不服
    提起上訴並於第二審提起離婚之反訴，經台灣高等法院高雄
    分院以96年度家上字第9 號判決上訴駁回併異議人所提反訴
    駁回，第二審訴訟費用（含本、反訴）則均由異議人負擔，
    異議人不服復提起上訴，經最高法院以97年度台上字第274
    號裁定駁回上訴而全案確定，嗣相對人向本院聲請確定訴訟
    費用額，請求裁定命異議人負擔系爭律師酬金，經本院司法
    事務官裁定准許等情，有相對人提出之本院95年度婚字第11
    67號民事判決、臺灣高等法院高雄分院96年度家上字第9 號
    民事判決、最高法院97年度台上字第274 號民事裁定、財團
    法人法律扶助基金會高雄分會民事通常程序第一審審查決定
    通知書（全部扶助）、民事通常程序第一審扶助律師接案通
    知書、民事通常程序第二審本訴及反訴之審查決定通知書（
    全部扶助）、民事通常程序第二審本訴及反訴扶助律師接案
    通知書、訴訟費用計算書各1 份及財團法人法律扶助基金會
    預付酬金領款單、結案酬金領款單各3 份附卷可參，應堪信
    屬實。而異議人與甘莉梅間之履行同居及離婚訴訟既經判決
    確定，則參諸上揭法律扶助法第35條規定及說明，相對人聲
    請確定訴訟費用，並請求命異議人負擔相對人所支出之系爭
    律師酬金，於法並無不合，應屬有據。又依據上揭履行同居
    及離婚訴訟之歷審判決書所載，甘莉梅確係印尼國人民，衡
    情不論其語言表達能力或對於我國司法制度之瞭解，與我國
    一般人民相比，自較為不足，是相對人依據法律扶助法之相
    關規定，考量甘莉梅之身分、資力及案情狀況後，准予法律
    扶助並指定律師擔任訴訟代理人，於法並無違背，異議人上
    揭主張甘莉梅可自行陳述事實即可，無需指派律師擔任訴訟
    代理人等語，並不足採。綜上，原裁定依相對人之聲請，命
    異議人負擔系爭律師酬金及法定遲延利息，經核並無違法或
    不當之處，從而，本件異議為無理由，應予駁回。
六、依民事訴訟法第240 條之4 第3 項後段，裁定如主文。
中    華    民    國    99    年    8     月    24    日
                             家事法庭法  官  呂憲雄
以上正本係照原本作成。
如不服本裁定，應於收受裁定後10日內，向本院提出抗告狀，須
按對照提出繕本，並繳納裁判費。
中    華    民    國    99    年    8     月    24    日
                                     書記官  沈  蘊
附表（即計算書）：
┌────────┬─────┬──────────┐
│項目            │ 金額     │  備註              │
│                │( 新臺幣) │                    │
├────────┼─────┼──────────┤
│第一審扶助案律師│24,000元  │第一審由異議人負擔二│
│預付酬金        │          │分之一，第二審暨反訴│
├────────┼─────┤部分全部由異議人負擔│
│第一審扶助案律師│ 6,000元  │。                  │
│結案酬金        │          │                    │
├────────┼─────┤計算式：            │
│第二審扶助案律師│24,000元  │(30,000 ×1/2)+30,00│
│預付酬金        │          │0＋10,000＝55,000   │
├────────┼─────┤                    │
│第二審扶助案律師│ 6,000元  │故相對人應負擔之訴訟│
│結案酬金        │          │費用為：55,000元    │
├────────┼─────┤                    │
│第二審離婚反訴案│ 8,000元  │                    │
│扶助律師預付酬金│          │                    │
├────────┼─────┤                    │
│第二審離婚反訴案│ 2,000元  │                    │
│扶助律師結案酬金│          │                    │
├────────┼─────┤                    │
│合計            │70,000元  │                    │
└────────┴─────┴──────────┘

司法院資訊處製作；財團法人民間司法改革基金會備份。
